臺灣臺中地方法院民事判決　　　　　　100年度簡上字第308號
上　訴　人　謝志忠
　　　　　　羅振明
被上訴人　　台興電子企業股份有限公司
法定代理人　林萬興
訴訟代理人　王珽顥律師
上列當事人間請求買賣糾紛事件，上訴人對於中華民國100年9月
8日臺灣臺中地方法院沙鹿簡易庭100年沙簡更字第2號第一審簡
易判決提起上訴，本院於100年11月25日言詞辯論終結，判決如
下：
    主  文
上訴駁回。
第二審訴訟費用由上訴人負擔。
    事實及理由
壹、程序方面：
    按法官曾參與該訴訟事件之前審裁判或仲裁者，應自行迴避
    ，不得執行職務，民事訴訟法第32條第7款定有明文。所謂
    前審裁判，固不以下級審裁判為限，除權判決對於撤銷除權
    判決之訴，宣告禁治產之裁定對於撤銷禁治產宣告之訴，亦
    為同款所謂前審裁判。然除有此種特殊情形外，恆指該事件
    之下級審裁判而言（最高法院30年抗字第103號判例參照）
    。下級審判決經上級審廢棄發回更審者，參與該下級審判決
    之法官於更為審判之程序，不得謂為參與前審判決之法官（
    最高法院95年度抗字第611號判決意旨參照）。本件上訴人
    主張依民國92年修正民事訴訟法第32條並刪除「更審前裁判
    」之規定，其立法理由係訴訟事件於發回或發交後，縱仍由
    參與更審前裁判之法官審理，亦不致有偏頗之虞，然此乃受
    發回或發交之法院，應以第三審法院所為廢棄理由之法律上
    判斷為其判決基礎者（三審三級制），方有適用，本件更審
    為第一審應適用簡易訴訟程序，而誤行小額訴訟程序之案件
    ，第二審法院廢棄第一審判決，發回原審之案件，揆諸前揭
    法條及修正理由，本件由張升星法官更審，即有判決違背法
    令云云。惟有關民事訴訟法第32條法官自行迴避之條文係規
    定於總則，於體例上，除有例外規定，否則通常程序或簡易
    程序均有適用，且依據民事訴訟法第32條於92年2月7日修正
    之立法理由亦記載，第七款規定：法官曾參與該訴訟事件「
    更審前之裁判」，依其文義解釋，凡在更審前曾參與該訴訟
    事件裁判之法官，不問係在何審級，均包括在內。是上訴人
    主張僅適用於通常程序（或三級三審）情形云云，顯屬對條
    文解釋之誤會，合先說明。
貳、實體方面：
一、上訴人主張：
(一)、上訴人起訴主張：其於98年7月17日使用網路交易方式，向
    被上訴人購買ACER電腦11.6吋輕薄小筆電Aspire One AO75
    1h（藍色）及其贈品（原廠11吋保護內袋、2G DDRII記憶體
    、鍵盤保護貼及電腦萬用鎖頭），價格新臺幣（下同）1850
    元。上訴人謝志忠及羅振明分別訂購6台及3台，並已分別給
    付11,100元及5,550元完畢，詎料被上訴人拒絕交付系爭商
    品，迭經協調多次仍未履行。爰本於買賣契約及消費者保護
    法第51條之法律關係，訴請被上訴人依約交付上訴人謝志忠
    系爭商品6台，交付上訴人羅振明系爭商品3台。給付上訴人
    謝志忠33,300元，給付上訴人羅振明16,650元之懲罰性賠償
    金。
(二)、對被上訴人答辯之陳述：被上訴人張貼於網站上之貨物及價
    格是要約，本件契約已經成立，被上訴人經營網路購物網站
    ，對商品價格決定內部重重把關、檢核，如發生標價錯誤之
    情形，應認出賣人於過程任何一環稍加注意即可避免，應屬
    有重大過失之情形，則出賣人應不得主張因意思表示錯誤而
    得撤銷。且被上訴人卻一再發生標錯價事件，意圖以刊登不
    實資訊，誘導消費者進行消費，增加新聞媒體曝光率，以提
    升購物網知名度，應屬動機錯誤，不得主張撤銷系爭買賣契
    約。原判決認被上訴人於非通常交易之營業時間（凌晨2時1
    4分、3時49分、4時31分），採取大量分批訂購方式（謝志
    忠6台、羅振明3台）逾越個人電腦使用之常態數量等語，容
    有誤會。上訴人以從事火力發電工作（汽電共生系統）為常
    業（五班三輪制、訂購當日輪值大夜班，上班時間為0時至8
    時），且謝志忠娶妻育有三子，羅振明娶妻育有一子，訂購
    時間客觀上應屬24小時營業之網際網路交易正常時間，主觀
    上亦無逾越人電腦使用之常態數量（謝志忠1台、妻1台、三
    子各1台，羅振明1台、妻1台、子1台，均屬自用），並無低
    價巨量訂購轉售牟利意圖，上訴人乃正當行使權利，與以損
    害他人之主要目的有別。系爭商品買賣契約既有效存在，上
    訴人亦非權利濫用，請求被上訴人交付系爭商品，於法並無
    不合，應予准許。被上訴人違反民法第88條規定，依消費者
    保護法第51條，上訴人請求給付三倍懲罰性賠償金，於法有
    據。
(三)、並聲明：1.原判決廢棄。2.上開廢棄部分，被上訴人應給付
    上訴人謝志忠系爭商品6台，交付上訴人羅振明系爭商品3台
    ；另被上訴人應給付上訴人謝志忠33,300元，給付上訴人羅
    振明16,650元。
二、被上訴人主張：本件網路買賣係因購物網站標價錯誤，網站
    標價與實際售價相差十倍之多，被上訴人於5小時後發現錯
    誤即緊急關閉網站，期間累積271人次，累積940台訂單，顯
    屬標價錯誤之情況。本件網站標價之性質類似民法第154條
    第2項但書所稱之「價目表之寄送」，故其法律效果應該「
    不視為要約」，僅係「要約之引誘」。蓋被上訴人經由網路
    行銷，必須客觀評估其訂購數量、庫存狀態、履約能力等因
    素，避免履約能力不足而自陷於債務不履行之損害賠償責任
    。且被上訴人於網站亦已預先聲明「本站商品標價一律可刷
    卡並內含5%營業稅‧‧‧良興EcLife購物網保留接受訂單與
    否之權利」等語，顯見本件錯誤之標價僅屬要約之引誘，兩
    造買賣契約並未成立。退步言之，縱認兩造契約成立，但因
    系爭商品價格至少均達10,000元，並無單價不滿2,000元之
    情形，尤以其所附贈品價值即已逾1,850元，顯見被上訴人
    網站標價係屬錯誤之意思表示，被上訴人發現上述錯誤後，
    即於98年7月17日凌晨3時許關閉網站，嗣並逐一致電下單購
    買者表示撤銷錯誤之意思表示，並以電子郵件表明相同意旨
    ，故其買賣契約縱有成立，亦因撤銷而溯及失效。末查，被
    上訴人發現網站標價錯誤後，即本於最大善意與下單購買者
    協商，並已提供無限制商品範圍之折價卷4,000元或賠償錯
    誤標價2倍之3,700元之現金支票，供消費者選擇，並獲輿論
    及下單訂購者之認同，迄今已與269人次達成協議，並已支
    出近百萬元費用。然本件上訴人始終堅拒協商，執意進行司
    法訴訟，並要求高達3倍賠償之無理要求，顯係權利濫用之
    行為。
    並聲明：駁回上訴人之上訴。
三、本院之判斷：
(一)、本件被上訴人於98年7月16日22時許以網路交易方式，在被
    上訴人經營之Eclife購物網站，將ACER宏碁11.6吋輕薄小筆
    電Aspire One AO751h及其贈品（原廠11吋保護內袋、2GDDR
    II記憶體、鍵盤保護貼及電腦萬用鎖頭）【下稱系爭商品】
    ，市價21999元，網路價為1850元之訊息刊登於上開網站之
    網頁，上訴人謝志忠、羅振明分別於翌（17）日凌晨2時14
    分36秒、349分27秒訂購6台及3台，被上訴人隨即以電子郵
    件通知上訴人應於訂單完成後五天內完成訂單匯款，上訴人
    即於同日上午7時19分、8時23分將11,100元、5,550元匯款
    於被上訴人寄發之消費資料通知電子郵件指定之帳號內，至
    17日被上訴人關閉網站前，連同上訴人共有271人次購買共
    940台上開小筆電，被上訴人於同日下午2時許，以電子郵件
    通知上訴人及其他買受人表示前揭標價係被上訴人內部人員
    疏失造成標價錯誤，並願賠償標錯金之兩倍（即每位客戶37
    00元）或4000元之商品優惠券，為上訴人所拒絕並請求被上
    訴人交付前述數量之系爭商品之事實，為兩造所不爭，並有
    購物網頁、自動櫃員機交易明細、被上訴人寄發之電子郵件
    、信函、支票影本等在卷可參，足堪認定。
(二)、被上訴人主張刊登於前揭購物網頁有關系爭商品之訊息係要
    約之引誘，與上訴人之買賣契約並未成立；若縱已成立，亦
    因意思表示錯誤，並經被上訴人表示撤銷，且上訴人之行為
    屬權利濫用，亦不可請求履行等語，惟為上訴人所否認。本
    院查：
  1.按稱買賣者，謂當事人約定一方移轉財產權於他方，他方支
    付價金之契約。當事人就標的物及其價金互相同意時，買賣
    契約即為成立；契約之要約人，因要約而受拘束。但要約當
    時預先聲明不受拘束，或依其情形或事件之性質，可認當事
    人無受其拘束之意思者，不在此限。貨物標定賣價陳列者，
    視為要約。但價目表之寄送，不視為要約。民法第354條、
    第154條分別定有明文。被上訴人雖主張其在購物網站上刊
    登系爭商品之標價，係價目表之寄送，不視為要約。然依民
    法第154條第2項前段及但書，將貨物標定賣價陳列與價目表
    之寄送予以區分，無非以標定價目表之貨物，看到之人一望
    便可知該貨物之實體及其售價，但價目表之寄送，因相對人
    無法看到貨物實體，無法確定買賣標的，是以雖有標示價格
    ，惟貨物部分仍無法達到確定之程度，方規定該價目表之寄
    送不視為要約。本件被上訴人於其購物網站上刊登系爭商品
    時，已將各項編訂型號、規格、名稱之電腦商品分別標示優
    惠之售價而刊登在其網站，此刊登之內容，就各該電腦商品
    而言，因已編訂其貨物型號、規格、名稱，則就各該電腦商
    品已達確定或可得確定之程度，而其標示之售價亦已臻確定
    ，依此實際情形判斷，本件被告在所屬網站所刊載相關買賣
    訊息之意思表示，自符合「要約」，應受其要約之拘束。而
    上訴人在網站內依該要約之內容，點選要購買之電腦商品及
    其數量後回覆下單，則兩造之買賣契約，在上訴人下單表示
    購買時，買賣契約即已成立。另被上訴人辯稱其於於網站已
    預先聲明「本站商品標價一律可刷卡並內含5%營業稅‧‧‧
    良興EcLife購物網保留接受訂單與否之權利」等語。然查，
    本件上訴人下單購買後，被上訴人即以電子郵件通知上訴人
    應於「訂單成立後」五天內完成匯款手續，上訴人亦旋即完
    成匯款，則被上訴人辯稱本件買賣契約尚未成立，其仍保留
    是否接受訂單之權利云云，核與事實不符，不足採信。
  2.復按民法第88條意思表示之內容有錯誤，或表意人若知其事
    情即不為意思表示者，表意人得將其意思表示撤銷之。但以
    其錯誤或不知事情，非由表意人自己之過失者為限。被上訴
    人主張系爭商品市價為22,000元，擬以18,500元之網路價格
    銷售，但因網站售價之阿拉伯數字尾數漏填一個「0」，以
    致產生10倍價差。按系爭商品之市價從未低於10,000元，所
    稱贈品價格亦已逾越錯誤標示之1,850元，應係意思表示錯
    誤等語。經查，系爭商品係為知名品牌之小型筆記型電腦，
    系爭商品於98年間係屬領導電腦消費趨勢之流行商品，客觀
    上即使有促銷活動，售價亦不可能未達2,000元，此乃一般
    消費大眾皆知之事，從而被上訴人主張係因網站售價之阿拉
    伯數字漏填一個「0」，以致產生10倍價差之錯誤等情，核
    與事實相符，尚值採信。雖然上訴人主張被上訴人前曾於97
    年間網路販售Sony數位相機，將被上訴人自稱特價8,499元
    標錯為499元，本次不致再度標價錯誤，然被上訴人此次又
    聲稱係標價錯誤，顯係被上訴人為炒作媒體，增加該購物網
    站知名度所為，應屬動機錯誤，而不得撤銷等語。然而，縱
    商業實務上有不計成本之銷售者，亦必採取「限量給付」之
    方式，以避免重大虧損。系爭商品之價格標示及購買數量均
    無限制，核與一般常態交易無異，衡情被上訴人應不會僅因
    提升其購物網站知名度，而冒重大虧損之風險。且標價錯誤
    雖非常態，亦非罕例，自難率爾論斷被上訴人前次標價錯誤
    ，嗣後即不致再生錯誤。是以上訴人認其本件係屬動機錯誤
    而不得撤銷云云，核與事實不符，自非可採。
  3.又主張意思表示錯誤而撤銷者，須以該錯誤「非由表意人自
    己之過失者為限」，為民法第88條之明文。至於該條所謂「
    過失」應該如何解釋？按錯誤之發生，鮮有不由於過失者，
    如解為抽象輕過失，則表意人幾無行使撤銷權之機會，未免
    過苛；如解為重大過失，則表意人恣意撤銷，有害交易安全
    ；故應調和兩者，採取「具體輕過失」之判斷標準，較為合
    理。換言之，表意人之錯誤，如係欠缺與處理自己事務同一
    之注意所致者，即不得撤銷；反之，即得撤銷。本件錯誤係
    因被告網站售價漏載一個「0」，此項數字漏載之錯誤世所
    恆有，於商業交易中亦非罕見，如果僅因數字漏載即認被告
    具有過失而不得撤銷，無異係以「善良管理人」之注意義務
    加諸表意人，強令表意人不得產生錯誤，否則即難撤銷其意
    思表示，如此解釋顯非民法第88條之立法本旨。查，本件被
    上訴人於網站售價標示錯誤之時間為98年7月16日晚間10時
    許，被上訴人迅速發現後即於翌日即98年7月17日凌晨3時許
    關閉網站，並於98年7月17日致電下單網友，再以電子郵件
    通知錯誤事由，嗣後並對全部下單消費者提供無限制商品範
    圍之折價券4,000元或賠償錯誤標價2倍之3,700元作為補償
    方案等情，此有電子郵件、折價券及支票影本等附卷可證，
    足堪採信。被上訴人於約五小時之短期間內立刻發現錯誤，
    並即採取補救措施，翌日並以電話及電子郵件聯繫消費者，
    同時提出相關補償方案等，上述諸多作為，均與其處理自己
    事務之注意義務相符，並無任何違逆常情、放任錯誤或怠於
    注意之情事。徵諸一般經驗法則，核與表意人發現意思表示
    錯誤時可能採取之補救措施相當，被告並無違反與處理自己
    事務同一之注意，應可認定。從而被上訴人主張其分別以電
    話及電子郵件表示撤銷本件買賣契約，於法有據，洵屬正當
    。
  4.本件被上訴人關於系爭商品之標價，自一般消費者觀之，均
    可合理判斷係標價錯誤，而上訴人利用被上訴人網站標價錯
    誤，分別在客觀上非通常商業交易之凌晨2時14分許及3時49
    分許，採取大量分批訂購方式（謝志忠六台，羅振明三台）
    ，逾越個人電腦使用之常態數量，事後復堅持拒絕被上訴人
    提供之補償方案，顯係以損害他人為主要目的，並且有違誠
    實及信用之方法，依民法第148之規定，自屬權利濫用而不
    得主張其權利。雖然上訴人謝志忠辯稱其所購買之六台係為
    其本人、配偶、三名小孩各一台，上訴人羅振明則係為其本
    人、配偶及一名小孩買各一台，均屬自用云云，然查上訴人
    謝志忠三名小孩分別為90年次、92年次、94年次、羅振明一
    名小孩為95年次（見卷附之戶籍謄本），於本件買賣之98
    年前，分別約為8歲、6歲、4歲、3歲，與一般家庭顯少提供
    年幼幼童單獨擁有電腦之情形有別，上訴人所辯，違於常情
    ，尚難採信。是本件縱認買賣契約有效成立，綜合上情本件
    上訴人仍屬權利濫用而不得主張其權利。
   5.另上訴人主張被上訴人應依消費者保護法第51條之規定，
     主張被上訴人違反民法第88條之重大過失或具體輕過失責
     任，應賠償上訴人3倍懲罰性賠償金等語。惟按消費者保護
     法第51條規定：「依本法所提之訴訟，因企業經營者之故
     意所致之損害，消費者得請求損害額三倍以下之懲罰性賠
     償金；但因過失所致之損害，得請求損害額一倍以下之懲
     罰性賠償金」。而查，按懲罰性賠償金為英美法特有之損
     害賠償制度，目的在於對具有邪惡動機、非道德的或極惡
     之行為人施以懲罰，阻嚇他人效尤或提高他人注意力之處
     罰性賠償，與我國損害賠償法目的在於填補損害者不同。
     而我國消費者保護法第51條雖係繼受自美國法，惟擴大懲
     罰性賠償金之適用範圍，而及於行為人出於過失之情形，
     此為英美法所無。從而為求符合英美懲罰性賠償制度之原
     始精神，並與我國固有損害賠償法填補損害之本旨相協調
     ，本院認為，我國消費者保護法第51條所謂「過失」，應
     為目的性限縮解釋而限於「重大過失」，亦即當行為人顯
     然欠缺注意，如稍加注意，即得避免損害時，法院始應課
     以懲罰性賠償金。本件被上訴人關於標價錯誤而主張撤銷
     意思表示，關於錯誤部分並無故意或重大過失，為本院是
     認如前述，自與前揭規定未合，且本件上訴人構成權利濫
     用亦不得主張其權利。是以上訴人請求被上訴人給付懲罰
     性賠償金，自屬無據。
四、綜上，系爭商品之買賣契約既經撤銷，上訴人亦屬權利濫用
    ，則其請求被上訴人交付系爭商品及請求懲罰性賠償金，於
    法均屬無據。原審因而為上訴人敗訴判決，駁回上訴人於第
    一審之訴，經核於法洵無違誤。上訴人論旨，仍執陳詞，指
    摘原判決不當，聲明廢棄，不能認為有理由。
五、本件第二審訴訟費用0元（按民事訴訟法第77條之16，發回
    或發交更審再行上訴者，免徵裁判費，本件亦未生其他訴訟
    費用），由敗訴之上訴人負擔。
六、據上論結，本件上訴為無理由，依民事訴訟法第436條之1第
    3項、第449條第1項、第78條，判決如主文。
中    華    民    國   100    年    12    月    9    日
                 民事第二庭審判長    法  官  王  銘
                                     法  官  陳添喜
                                     法  官  李慧瑜
以上正本係照原本作成。
本判決不得上訴。
中    華    民    國   100    年    12    月    9    日
                                     書記官